臺灣臺南地方法院民事判決　　　　　　　 96年度訴字第854號
原　　　告　龍星昇第五資產管理股份有限公司
法定代理人　丙○○
訴訟代理人　李玲玲　律師
被　　　告　甲○○
訴訟代理人　張文嘉　律師
上列當事人間請求拆屋還地等事件，經本院於民國96年12月5日
言詞辯論終結，判決如下：
　　主　　　文
被告應將坐落臺南縣善化鎮○○段○○段一四五九地號土地上如
附圖所示編號A部分、面積一百八十七點四三平方公尺，編號B部
分、面積三十九點三四平方公尺，編號C部分、面積九十七點九
四平方公尺之地上物拆除，並將土地交還原告。
被告應給付原告新臺幣壹萬壹仟佰陸拾元，及自民國九十六年
十二月一日起至被告拆除上項地上物並將土地交還原告之日止，
按月給付原告新臺幣壹仟壹佰拾陸元。
原告其餘之訴駁回。
訴訟費用由被告負擔。
本判決第一項於原告以新臺幣伍拾玖萬伍仟肆佰元供擔保後，得
假執行。但被告如以新台幣壹佰柒拾捌萬伍仟玖佰零伍元為原告
預供擔保，得免為假執行。
本判決第二項於原告以新台幣仟捌佰元供擔保後，得假執行。
但被告如以新台幣壹萬壹仟佰陸拾元為原告預供擔保，得免為
假執行。
原告其餘假執行之聲請駁回。
    事      實
甲、原告方面：
一、聲明：(一)如主文第一項所示。(二)被告應自民國96年2月1日起
    至拆除如主文第一項所示地上物並將土地交還原告之日止，
    按月給付原告新臺幣（下同）2,273元。(三)原告願供擔保，
    請准宣告假執行。
二、陳述：
(一)、坐落臺南縣善化鎮○○段○○段1459地號土地（下稱系爭土
    地）所有權之全部，係原告經本院民國95年11月23日93年度
    執字第20146號強制執行得標買受，同年12月29日取得權利
    移轉證書，96年2月2日完成所有權登記，而為原告所有。詎
    被告於系爭土地如附圖所示A、C部分上有未保存登記建物，
    附圖所示編號B部分則有鴿舍，無權占用原告之系爭土地。
    爰本於民法第767條所有權之法律關係，請求被告拆除上開
    地上物並交還土地，及依民法第184條及第179條規定請求相
    當於土地法第97條規定計算租金之不當得利與侵權行為損害
    賠償，其計算式如下：840元/㎡申報地價×324.8㎡×10%÷
    12個月＝2273元。
(二)、被告提出之奇夆企業有限公司（下稱奇夆公司）執照上載之
    地址係茄拔340之1號1樓，亦即原告購買之已保存登記二層
    建物之一樓部分，無法證明系爭建物與土地間之租賃關係，
    況憑該執照無法證明被告與原地主間有租賃契約之存在。被
    告並未舉證證明租賃契約之內容與給付租金之事實，且被告
    與土地原所有權人乙○○原係夫妻關係（74年1月24日結婚
    ，89年9月30日離婚），奇夆公司係其二人共同經營，不可
    能有租賃契約之存在。況被告主張85年起承租，與乙○○向
    執行處陳稱自89年起承租之陳述不符，足見被告主張之租賃
    契約關係並不存在，被告係藉詞以妨害原告行使土地所有權
    。
乙、被告方面：
一、聲明：(一)原告之訴駁回。(二)如受不利之判決，被告願供擔保
    ，請准宣告免為假執行。
二、陳述：被告自85年起經營奇夆公司，以進口五穀雜糧為業，
    於同年向原地主口頭承租系爭土地，並在其上搭建如附圖所
    示A、B、C部分之未保存登記建物，附圖A、C部分作為奇夆
    公司之辦公室及倉庫，附圖B部分鴿舍係試驗鴿子對各類飼
    料之接受度所建，有奇夆公司之公司執照乙紙可資證明。後
    來奇夆公司因財務不佳被迫停業，被告為求生存以附圖A、C
    部分之未保存登記建物繼續經營其他業務，附圖B部分之鴿
    舍繼續飼養鴿子。因被告向原地主承租系爭土地並未簽定書
    面契約，依民法第422條規定，應視為不定期限租賃，原告
    標買系爭土地後，按同法第425條之規定，被告與原地主之
    租約對原告仍繼續存在，被告並非無權占有系爭土地。
丙、本院依職權調取本院93年度執字第20146號執行卷，並向財
    政部臺灣省南區國稅局臺南縣分局函詢訴外人奇夆公司85年
    起迄今是否申報租金費用及訴外人乙○○是否申報租賃所得
    ，及囑請臺南縣新化地政事務所派員測量，另依聲請訊問證
    人乙○○。
    理      由
一、原告起訴主張：原告經本院93年度執字第20146號強制執行
    程序得標買受系爭土地所有權之全部，於95年12月29日取得
    不動產權利移轉證書，96年2月2日完成所有權登記。詎被告
    所有如附圖所示編號A、C部分之未保存登記建物，編號B部
    分之鴿舍，無權占用原告所有之系爭土地。爰本於民法第76
    7條所有權之法律關係，請求被告拆除上開地上物並將土地
    交還原告，及依民法第179條及第184條之規定，請求被告按
    月給付相當於土地法第97條規定計算租金之不當得利與侵權
    行為損害賠償2,273元（計算式：840元/㎡申報地價×324.8
    ㎡×10%÷12個月＝2273元）等情。
二、被告則以：被告自85年起經營奇夆公司，以進口五穀雜糧為
    業，於同年向原地主口頭承租系爭土地，並在其上搭建如附
    圖所示編號A、B、C部分之未保存登記建物，附圖所示編號A
    、C部分作為奇夆公司之辦公室及倉庫，附圖所示編號B部分
    鴿舍係試驗鴿子對各類飼料之接受度所建。奇夆公司嗣因財
    務不佳被迫停業，被告為求生存，乃以附圖所示編號A、C部
    分之未保存登記建物繼續經營其他業務，附圖所示編號B部
    分鴿舍繼續飼養鴿子。因被告向原地主承租系爭土地並未簽
    定書面契約，依民法第422條規定，應視為不定期限租賃，
    原告標買系爭土地後，按同法第425條之規定，被告與原地
    主之租約對原告仍繼續存在，被告自非無權占有系爭土地等
    語，資為抗辯。
三、兩造不爭執之事實：
(一)、原告向本院標買訴外人即債務人乙○○所有系爭土地所有權
    全部及其上163建號即門牌號碼臺南縣善化鎮茄拔340之1號
    二層建物所有權全部，於96年1月8日取得不動產權利移轉證
    書，並於96年2月2日辦畢所有權移轉登記（本院93年度執字
    第20146號）。
(二)、被告所有如附圖（臺南縣新化地政事務所96年10月3日土地
    複丈成果圖）所示編號A部分面積187.43平方公尺、編號B部
    分面積39.34平方公尺、編號C部分面積97.94平方公尺之地
    上物，占用系爭土地。
四、得心證之理由：
(一)、原告主張被告所有如附圖所示編號A、B、C部分之地上物，
    無權占用系爭土地乙情，雖經被告否認其為無權占有，並以
    前揭情詞置辯；惟查：
  1.訊之證人即系爭土地原所有人乙○○固證稱：伊係繼承父親
    曾之遺產而取得系爭土地所有權，伊與被告本為夫妻，於
    91年12月29日伊父親過世前，伊與被告因財務困難而離婚。
    被告於85年成立奇夆公司，被告有向伊父親承租系爭土地，
    租金不清楚，係以租金名義給伊父親多一點零用錢，用來繳
    水電費，伊父親有交代三棟未保存登記建物要讓被告使用，
    當初是要讓被告無限期使用，沒有約定要使用到何時。伊父
    親過世後，約定每月租金1,000元，於每年年初收一整年租
    金12,000元現金等語（見本院96年12月5日言詞辯論筆錄）
    ，然其前揭證言經與本院於94年8月5日會同執行債權人至現
    場執行時，其以執行債務人之身分所陳：如附圖所示編號A
    、B、C部分地上物為被告所有，土地是伊出租給被告，租期
    自89年開始迄今，未定期限，租金每月3,000元等語互核，
    有本院93年度執字第20146號執行卷94年8月5日執行筆錄可
    稽，二者對於系爭土地租賃契約有關出租人、租賃起始日及
    租金金額等契約重要內容之陳述前後齟齬不一，則證人乙○
    ○之證言是否可信，難謂無疑。再參之財政部臺灣省南區國
    稅局臺南縣分局函覆略以：乙○○於87至89年度分別申報租
    賃所得為29,754元、5,422元、9,295元，又90年起至今查無
    曾君綜合所得稅申報資料等語，有該分局96年8月10日南區
    國稅南縣一字第0960022394號函在卷足佐，亦與證人乙○○
    對於被告承租系爭土地所付租金金額之證述不符，則證人乙
    ○○申報上開租賃所得是否確為系爭土地之租金所得，亦非
    無疑。
  2.又查，被告經營之奇夆公司（核准設立登記日期：85年5月
    31日）雖係設址於坐落系爭土地上門牌號碼臺南縣善化鎮茄
    拔340之1號1樓處，有被告提出之奇夆公司經濟部公司執照
    附卷可按，惟奇夆公司設址之原因甚多，或為租賃、或為使
    用借貸、或為私法上之無名契約，非僅囿於土地租賃關係而
    已，故除別有證據外，僅為公司設址於系爭土地上之建物乙
    節，尚不足以證明被告所辯其係向土地原所有人租賃系爭土
    地之事實為真實。且參之被告與證人乙○○原為夫妻關係（
    74年1月24日結婚），其二人於89年9月30日離婚後仍繼續共
    同生活於門牌號碼臺南縣善化鎮茄拔340之1號處，至原告標
    買取得上開建物後，於本件訴訟審理中，亦繼續共同生活於
    門牌號碼臺南縣善化鎮茄拔340號處，此有被告戶籍謄本、
    本院96年7月4日庭期通知送達證書（被告本人簽收）、96年
    7月18日庭期通知送達證書（證人乙○○以同居人之身分代
    收）附卷及證人乙○○戶籍謄本附於本院93年度執字第2014
    6號執行卷可查，並經證人乙○○證述在卷（見本院96年12
    月5日言詞辯論筆錄），顯徵被告與證人乙○○之關係至為
    密切，自難僅憑被告經營之奇夆公司設址於坐落系爭土地上
    門牌號碼臺南縣善化鎮茄拔340之1號1樓處，及系爭土地上
    有被告所有如附圖所示編號A、B、C部分之地上物，遽信被
    告抗辯：其係本於租賃關係而占有系爭土地云云屬實。此外
    ，被告並未能另提出其他有關前述租賃土地之積極事證以實
    其說，則被告抗辯：伊與系爭土地原所有人成立不定期之租
    賃契約，伊有占有系爭土地之正當權源云云，洵難採信。
(二)、按所有人對於無權占有或侵奪其所有物者，得請求返還之；
    對於妨害其所有權者，得請求除去之；民法第767條前段、
    中段定有明文。綜上所述，本件原告為系爭土地之所有人，
    被告所有如附圖所示編號A部分面積187.43平方公尺之磚造
    、鐵皮造房屋，編號B部分面積39.34平方公尺之鴿舍，編號
    C部分面積97.94平方公尺之鐵皮屋，無權占有系爭土地，原
    告依前揭規定，請求被告應將前開地上物拆除並將土地交還
    原告，為有理由，自應准許。
(三)、次按無法律上之原因而受利益，致他人受損害者，應返還其
    利益；因故意或過失不法侵害他人之權利者，負損害賠償責
    任，民法第179條前段、第184條第1項前段分別定有明文。
    被告無權占用原告所有之系爭土地而受有利益，致原告受有
    無法使用之損害，則原告請求被告返還占用期間占用系爭土
    地所受之利益及賠償原告所受之損害，即屬有據。而無權占
    有他人之土地，可能獲得相當於租金之利益，為社會通常之
    觀念（最高法院著有61年台上字第1695號判例足資參照）。
    又按城市地方租用基地建築房屋之租金，以不超過土地申報
    總價年息百分之10為限，此觀土地法第105條準用同法第97
    條第1項規定即明。而此百分之10之限制，係指基地租金之
    最高限額而言，並非謂必須照申報地價額百分之10計算。又
    基地租金之數額，除以基地申報地價為基礎外，尚須斟酌基
    地之位置，工商業繁榮之程度，承租人利用基地之經濟價值
    及所受利益等項，並與鄰地相比較，以為決定，並非必達申
    報總地價年息百分之10之最高額（最高法院46年台上字第85
    5號判例及同院68年台上字第3071號判例參照）。本件被告
    所有如附圖所示編號A部分面積187.43平方公尺之磚造、鐵
    皮造房屋，編號B部分面積39.34平方公尺之鴿舍，編號C部
    分面積97.94平方公尺之鐵皮屋，共計324.71平方公尺之地
    上物，無權占有系爭土地，已如前述，則被告因此獲得相當
    於租金之利益，並與原告所受不能使用收益之損害間，顯有
    相當因果關係。故原告依不當得利及侵權行為之法律關係，
    請求被告返還所受相當於租金之不當得利及賠償原告因此所
    受之損害，誠屬有據。本院審酌系爭土地位於臺南縣善化鎮
    ○○段，地目建，屬鄉村區乙種建築用地，南鄰8米柏油道
    路，其他3面鄰他人土地，直線距離2公里處有茄拔國小，1
    公里處有善化啤酒廠（鄰台1線），5百公尺處有茄拔派出所
    ，社區附近為鄉村型住宅區等一切情況，有原告提出之土地
    登記第二類謄本及本院96年10月3日勘驗測量筆錄附卷可稽
    ，因認原告請求被告給付相當於租金之利益，每年以申報地
    價年息百分之5為適當。而系爭土地96年之申報地價為每平
    方公尺840元，有土地登記第二類謄本在卷可考，依此計算
    結果，原告所得請求之不當得利及侵權行為損害賠償金額每
    月為1,136元（計算式：840元/㎡×324.71㎡×5﹪÷12=113
    6元，小數點以下四捨五入）。從而，原告依不當得利及侵
    權行為之法律關係，請求被告應給付原告11,360元（自96年
    2月1日起至96年11月30日止按每月1136元計算之金額），及
    自96年12月1日起至拆除上開地上物並將土地交還原告之日
    止，按月給付原告1,136元，為有理由，應予准許。至原告
    逾此所為之請求，為無理由，應予駁回。
(四)、本件事實已臻明確，兩造其餘攻擊防禦方法及證據經予審酌
    ，核與判決結果不生影響，爰不一一論述，併此敘明。
五、原告勝訴部分，兩造分別陳明願供擔保，聲請宣告假執行及
    免為假執行，核無不合，爰各酌定相當之擔保金額准許之。
    至原告其餘假執行之聲請，因訴之駁回而失所依附，應予駁
    回。
六、據上論結，本件原告之訴為一部有理由，一部無理由，依民
    事訴訟法第79條、第390條第2項、第392條第2項，判決如主
    文。
中　　華　　民　　國　　96　　年　　12　　月　　19　　日
                  民事第三庭    法　官　張季芬
以上正本係照原本作成。
如對本判決上訴，須於判決送達後20日內向本院提出上訴狀。
中　　華　　民　　國　　96　　年　　12　　月　　19　　日
                                書記官　顏惠華
